【裁判字號】    95,台上,6716
【裁判日期】    951207
【裁判案由】    妨害自由
【裁判全文】
最高法院刑事判決            九十五年度台上字第六七一六號
上  訴  人  台灣高等法院檢察署檢察官
上  訴  人
即  被  告   乙○○
             丙○○
                     之3號3樓
被      告   甲○○
上列上訴人等因被告等妨害自由案件，不服台灣高等法院中華民
國九十二年十二月二十四日第二審判決（九十二年度上訴字第三
八三六號，起訴案號：台灣台北地方法院檢察署九十一年度偵字
第三七０九、五０九一號），提起上訴，本院判決如下：
    主  文
原判決撤銷，發回台灣高等法院。
    理  由
本件原判決撤銷第一審之科刑判決，改判論處上訴人即被告乙○
○、丙○○共同以強暴、脅迫方法，剝奪人之行動自由，乙○○
處有期徒刑陸月，丙○○處有期徒刑肆月，如易科罰金均以參佰
元折算壹日，並諭知被告甲○○無罪，固非無見。
惟查(一)原判決認定中隆營造股份有限公司（下稱中隆公司）於民
國八十八年四月間，承攬施作中華民國國軍軍眷住宅公用合作社
（下稱軍合社）位於台北市南港區○○○路○段之凌雲五村重建
工程，嗣中隆公司無力完成，由該工程之連帶保證人即黃足收為
實際負責人之上林營造股份有限公司（下稱上林公司）於同年十
二月間起繼續施作，但中隆公司之前所積欠下游小包達郎工程有
限公司（下稱達郎公司）、北勢湖工業股份有限公司（下稱北勢
湖公司）、固信機械工程有限公司（下稱固信公司）依序為新台
幣（下同）三百六十萬三千二百三十三元、一千三百九十七萬四
千一百七十六元及八百五十四萬七百三十一元之工程款未還，經
委任沈濟民律師（另為不起訴處分）依上林公司與軍合社、中隆
公司所簽立協議書第一條之約定，向上林公司請求給付，黃足收
以上林公司並未概括承受該等債務而拒絕給付；乙○○、丙○○
等人乃於九十年九月二十四日，在軍合社之辦公室以暴力討債，
其間因黃足收未帶有公司大小章，乃指使黃足收叫該公司職員沈
柏臣帶章前來加蓋，沈柏臣只帶來印章，未一併帶來上林公司之
發票，而無法辦理支付，欲離開返回公司拿取發票，但乙○○等
人不准其離開，沈柏臣只得請公司職員帶來發票，由沈柏臣當場
開立二千六百十四萬八千一百四十元之發票；交由沈濟民持向台
北市○○○路之寶島商業銀行提領該等額之現金，轉交達郎等三
家公司後，黃足收、沈柏臣始於同日下午五時三十分獲釋，認乙
○○、丙○○犯有刑法第三百零二條第一項之罪等情。原判決除
認定乙○○、丙○○剝奪黃足收之行動自由外，另於沈柏臣到達
後欲離去返回公司時，同遭限制行動自由，直至沈濟民領得該現
金後之同日下午五時三十分，始獲釋放。且證人章植南證稱：沈
柏臣到來時亦遭押住等語。沈柏臣亦證稱：其奉總經理黃足收帶
同公司之大小印章欲至軍合社時，聽到有人喊叫將「東西」收起
來，其隱約有看到銀色之手槍等語（見五０九一號偵查卷第十七
、二三頁），此部分之犯行併在起訴之列，原審就乙○○、丙○
○是否尚有剝奪沈柏臣行動自由之犯行，未有隻字片語之論述，
自有未當。(二)原判決認定中隆公司無法完成凌雲五村重建工程後
，由上林公司承作，但中隆公司之前因積欠下游小包達郎公司等
三家公司之鉅額工程款未還，而由乙○○、丙○○以暴力逼債等
情。但依中隆公司與上林公司於八十八年十一月二十二日所簽訂
之協議書第一條所示：「乙方（指上林公司）負責將凌雲五村重
建工程所有甲方（指中隆公司）開出與所有本工程下包廠商（立
上工程、順程營造、新亞機械、新井工程、固信機械、鼎祐工程
、昇記建材、久泰製網、松達建材、北勢湖工業、台產實業、國
雋機械工程、耀泰工程公司、健詠工程、松衡公司、企展公司、
吉志公司、高舜五金、大庭國際、永裕攝影、寶暄企業、第一廢
棄物公司及放樣模板點工、固宜實驗室等）所有未兌現票據，由
甲方配合乙方協調處理，及解決本工程所有甲方公司尚未給付協
力廠商已施作但未領取之工程款」等語（見五六六九號偵查卷第
一三一頁）。上開協議之內容似僅明指中隆公司未兌現票據、未
領取之工程款由中隆公司配合上林公司協調處理，有無概括承受
之意，尚欠明確；且依上開協議之內容以觀，中隆公司該等下游
廠商並無包括達郎公司在內，則乙○○、丙○○等人藉口上林公
司積欠達郎公司三百六十萬三千二百三十三元，而以暴力討債，
是否具有不法所有之意圖，事涉犯罪事實之認定與法律之適用，
自有查明釐清之必要。(三)按刑事審判，旨在實現刑罰權之分配正
義，故法院對於被告之科刑，應符合罪刑相當之原則，使輕重得
宜，罰當其罪，此所以刑法第五十七條明定科刑時，應審酌一切
情狀，尤應審酌該條所列十款，以為科刑輕重之標準，故判決之
理由如僅審酌被告之品行、犯罪之目的、方法、結果、所生之危
害、犯後態度等一切情狀之抽象之一般規定，並未說明各該款之
具體情形，則其量刑是否妥適，即屬無從判斷，自有判決理由不
備之違誤。本件原審係審酌乙○○、丙○○之品行、犯罪之動機
及目的、犯罪之手段、犯後之態度等抽象之一般規定情狀，為量
刑輕重之標準，已有可議。且其所認定之犯罪情節及其所審酌量
刑輕重之情狀，與第一審法院認定之情節與審酌之情狀大略相同
，但其撤銷改判從輕量刑時，未說明其減輕刑度之憑據，尤以乙
○○由第一審法院所論處之有期徒刑壹年減半量刑為甚，自有理
由欠備之違誤。(四)原審依卷附之電話通聯紀錄所示，被告甲○○
使用之0000000000行動電話與乙○○使用00000
00000之行動電話，於九十年九月二十四日下午一時十五分
許至下午五時四十四分告訴人黃足收被限制行動自由的時間內，
共有三十三筆通話之紀錄；甲○○於警詢及審理時坦承：當日有
使用該門號與乙○○0000000000通話；被害人黃足收
亦直陳：乙○○通話時所傳來是甲○○的聲音，甲○○指示應搜
身及命提出印章，嗣乙○○果對其搜身而未搜得印章，不得已才
叫沈柏臣帶印章前來（見五０九一號偵查卷第一二頁）。甲○○
於原審亦供承：是達郎公司等三家公司前來找我處理等語（見原
審卷第五五頁）。上開事項攸關甲○○是否成立犯罪，原審未深
入調查、細心推求，遽行判決，自不足以昭折服。乙○○、丙○
○上訴意旨雖無足採，然上開違誤或為檢察官上訴意旨所指摘，
或為本院得依職權調查之事項，應認原判決有撤銷發回更審之原
因。末按，刑法第四十一條關於易科罰金之折算標準，業經修正
施行，案經發回，於審理時併應注意比較新舊法予以適用，附此
敘明。
據上論結，應依刑事訴訟法第三百九十七條、第四百零一條，判
決如主文。
中    華    民    國  九十五  年  十二    月    七    日
                      最高法院刑事第五庭
                          審判長法官  莊  登  照
                                法官  洪  明  輝
                                法官  黃  一  鑫
                                法官  林  秀  夫
                                法官  徐  昌  錦
      本件正本證明與原本無異
                                      書  記  官
中    華    民    國  九十五  年  十二    月   十三   日
                                                   Ｒ


司法院資訊處製作；財團法人民間司法改革基金會備份。
